臺灣高等法院刑事判決　　　　　　　　　　　　　九十一年度上訴字第二八四七號
　　上　訴　人　　臺灣新竹地方法院檢察署檢察官
　　被　　　告　　丙○○　男　.
　　選任辯護人　　謝易達律師
右上訴人因被告偽造有價證券等案件，不服臺灣新竹地方法院九十年度訴字第五二號
，中華民國九十一年八月二十三日第一審判決（起訴案號：臺灣新竹地方法院檢察署
八十八年度偵字第七七二六號）提起上訴，本院判決如左：
    主  文
上訴駁回。
    理  由
一、公訴意旨略以：被告丙○○於民國八十一年九月二十八日，因其僱主戊○所開設
    之工廠需款週轉，乃介紹戊○向庚○○○有限公司（以下簡稱穩寶公司）調借新
    台幣（以下同）三十萬元，為達保證該借款之效力，穩寶公司負責人己○○乃要
    求由戊○及丙○○之另一同事甲○○及其等之配偶共同簽發本票（以下簡稱系爭
    本票），丙○○除簽署自己之姓名外，竟偽簽署其妻「丁○○」名義在本票之發
    票人欄上，足生損害於丁○○及穩寶公司，嗣因戊○未依約定期限返還借款，且
    避不見面，穩寶公司以本票為執行名義，向臺灣新竹地方法院聲請查封丁○○所
    有，座落在新竹市○○段第六八八地號土地及其上建物門牌號碼新竹市○○街二
    三六巷二十九弄五號本國式加強磚造二層樓房一棟房屋，而丁○○向原審法院民
    事庭提出確認本票債權不存在之訴，始得知上情。因認被告丙○○涉有刑法第二
    百零一條第一項之偽造有價證券罪嫌云云。
二、按犯罪事實應依證據認定之，無證據不得推定其犯罪事實；又不能證明被告犯罪
    者，應諭知無罪之判決；刑事訴訟法第一百五十六條第一項、第二項、第一百五
    十四條、第三百零一條第一項分別定有明文。二、又犯罪事實之認定，應憑真實
    之證據，倘證據是否真實尚欠明確，自難以擬制推測之方法，為其判斷之基礎；
    而認定犯罪事實之證據係指足以認定被告確有犯罪行為之積極證據而言，該項證
    據自須適合於被告犯罪事實之認定，始得採為斷罪資料，最高法院五十三年著有
    臺上字第六五六號、二十九年上字第三一０五號判例。且刑事訴訟上證明之資料
    ，無論其為直接或間接證據，均須達於通常一般之人均不致有所懷疑，而得確信
    其為真實之程度，始得據為有罪之認定，若其關於被告是否犯罪之證明未能達此
    程度，而有合理懷疑之存在，致使無從形成有罪之確信，根據「罪證有疑，利於
    被告」之證據法則，即不得遽為不利被告之認定，亦有最高法院七十六年度臺上
    字第四九八六號判例可稽。其以情況證據（即間接證據）斷罪時，尤須基於該證
    據在直接關係上所可證明之他項情況事實，本乎推理作用足以確證被告有罪，方
    為合法，不得徒憑主觀上之推想，將一般經驗上有利被告之其他合理情況逕予排
    除，此觀諸最高法院三十二年上字第六七號自明。三、認定犯罪事實應依證據，
    為刑事訴訟法所明定，故被告否認犯罪事實所持之辯解，縱屬不能成立，仍非有
    積極證據足以證明其犯罪，不能遽為有罪之認定（三十年上字第一八三一號判例
    參照）。
三、公訴人認被告涉有上開犯行，係以被告就其與告訴人公司之法定代理人己○○間
    之金錢往來關係，前後所陳不一，且依被告之供述，可知其確實在案外人戊○需
    款恐急之際，即早有持票向己○○借款之紀錄，被告亦不否認本件借款時，其有
    與戊○一同前往等情。再本件經比對丁○○當庭寫之筆跡與上開本票上之丁○○
    筆跡明顯不相同，是該丁○○三字應非丁○○本人所簽，又上開本票上丙○○之
    簽名，與被告在偵查中多次由其親簽筆跡近似，而與告訴代理人另行提出由戊○
    所簽丙○○之簽名不同。再觀上開本票之原本，其書寫順序由右到左依序為戊○
    、甲○○、丙○○，其下則為各人之配偶，丁○○之簽名在最左下處，而該六人
    簽名墨色一致，故己○○所述乃係被告及戊○、甲○○一起前來逐次簽名，或係
    被告持該前二人已有之簽名，再親簽署自己及丁○○之姓名之指述，應可採信等
    為其論據。
四、訊據被告丙○○堅決否認其有何偽造有價證券之犯行，辯稱：原先是戊○向己○○借三十萬元，有開一張支票，伊與甲○○有背書，但本票上丁○○及丙○○的
    名字不是伊簽的等語。
五、經查：
（一）、告訴代理人己○○於丁○○對穩寶公司提起系爭本票債權不存在民事事件，
        在原審法院民事庭審理時指稱，系爭本票是被告交給我的，當時本票上即有
        丁○○的簽名，是被告要跟我借錢，才開系爭本票調現，被告說可以戊○及
        范秀蓮作保，才借錢給他，當時有問丁○○是否知道，還特地打電話過去確
        認等語（見原審八十八年度竹簡字第二九０號民事卷第十四頁正面筆錄），
        且其於上開民事案件上訴至原審法院民事合議庭審理時，亦指稱拿系爭本票
        當時被告有打電話予其妻丁○○，電話接通後，有親自與丁○○通話，丁○○有同意等語（見原審八十八年度簡上一０三號民事卷第六十九頁正面筆錄
        ），是告訴代理人既於上開民事事件中主張系爭本票上丁○○之簽名係丁○○本人授權予被告所簽，而當時亦有親自於電話中向丁○○詢問此事，而告
        訴代理人是否真有與丁○○在電話中確認系爭本票上簽名，乃其親身聽聞之
        事，應無誤認之理，則其在上開民事案件一審及二審審理時均一再指陳確有
        與丁○○確認，卻於原審法院簡易庭以八十八年度竹簡字第二九０號民事判
        決告訴人公司敗訴後，另提起本件刑事告訴，改稱系爭本票上丁○○之署名
        ，係屬被告所偽簽，其陳述不僅前後互有矛盾，且係二完全相反之情事，即
        至本院調查時則以當時在民事庭為了要債，所以亂說話云云，是其為指訴之
        真實性，即非無疑。
（二）、又告訴代理人於另案被告對告訴人公司提起之確認本票債權不存在民事訴訟
        中陳稱，系爭本票及另一紙發票日為八十六年六月十九日本票上被告「丙○○」之署名均係被告授權戊○簽的等語（見原審八十九年度竹簡字第一七五
        號民事卷第三十八頁筆錄）；而其於本案偵查中復又改稱系爭本票上被告之
        署名乃被告自行簽署，此亦為其前後所言不一之處。另告訴代理人於偵查中
        先稱，係被告向其借款，始簽發系爭本票，其與戊○並不認識，系爭本票是
        被告交予伊的，交付時系爭本票上已有其他人簽名，被告及丁○○之名字是
        被告到其店裏才簽的，其他人的名字是拿來時就有那些人的簽名等語（見偵
        查卷第二十六頁正、反面筆錄）；嗣又改稱，系爭本票是被告及戊○、甲○○一同至其店裏簽的，各人簽完自己名字後再簽妻子的名字（見偵查卷第七
        十頁反面）；是告訴代理人就系爭本票交付之始未，於偵查中亦前後指陳不
        同，而告訴代理人所述上開簽發及交付系爭本票之情節二者出入甚大，顯難
        認乃係就案情中細節上所為之誤認。
（三）、再證人戊○於原審法院八十八年度竹簡字第二九０號民事事件審理時證稱，
        系爭本票是其開給告訴人公司的，當時用支票向告訴人法定代理人借錢，利
        息有還，本金未還，後工廠發生大火，又遇賀伯颱風，致無力清償，即簽發
        系爭本票，上開本票，在我開給告訴人法定代理人本票時有范秀蓮、丙○○
        及其本人，但並無乙○○與丁○○簽名本票上，而甲○○、丙○○及范秀蓮
        之發票人簽名亦是其經其等三人同意後所簽，其後乙○○與丁○○簽名於本
        票上之事，其就不知道了等語。第一次借款之三十萬元是與丙○○及甲○○
        簽發支票予己○○，後已還清，後又再以支票向己○○借款，但本金已無力
        償還，故又簽發系爭本票（見原審八十八年度竹簡字第二九０號民事卷第二
        十二頁正、反面筆錄）；核與證人甲○○於上開民事庭審理時證稱，我未曾
        見過系爭本票，系爭本票是戊○去向告訴人法代（即己○○）所簽，第一次
        戊○向被告法代借款三十萬是由其和丙○○作保，後來戊○說此三十萬元已
        還清。第二次戊○借款時，曾提起是以我們名字來借款，但其和丙○○有向
        戊○說只要不讓我們付款即可，故第二次借款仍是戊○借的，並無談及要以
        乙○○、丁○○為共同發票人等語（見原審八十八年度竹簡字第二九０號民
        事卷第二十三反面筆錄）；其於偵查中亦證稱，系爭本票是戊○自己簽的，
        乙○○的名字是何人簽的不知道，戊○有告知他簽名的事等語（見偵查卷第
        三十二頁正面筆錄）等情大致相符。而證人戊○於原審調查時亦證稱：「（
        發票日八一年九月二八日金額三十萬元本票是否你簽發的嗎？）是的。」、
        「（當時為何要簽這張本票？）因為我本來是簽三十萬元的支票給他，後來
        跳票，他就叫我再開本票給他。當初是丙○○介紹我跟己○○拿票貼現，當
        時我也是拿三十萬的票換三十萬元，那張票有兌現，後來我自己有拿一張三
        十萬的支票跟他貼現，那時候我經營不太順利，那張票就退票，他就叫我開
        一張本票給他，就是剛剛提示給我看那張本票，這之間我有付給他幾個月的
        利息，三十萬元一個月他要算我一萬二千元的利息，後來我就沒有能力付他
        利息。」、「（後來這筆債務有無還清？）沒有。」、「（你簽這張本票是
        在那裡簽的？）去他電機行簽的，當時他不在，他就叫我把丙○○、甲○○
        的名字一起簽下去，因為之前第一張票甲○○、丙○○有幫我背書。」、「
        （你去他店裡簽本票時有誰在場？）只有他兒子在場，當時他從新竹市○○
        街的店打電話來叫我這麼簽的，我是去他城北街的店裡簽的。」、「（你的
        名字下面范秀蓮的名字是否你簽的嗎？）是的。是我簽的。」、「（徐香玉
        、丁○○的名字是否你簽的？）不是我簽的。」、「（那這張本票的發票日
        及到期日是否都是你寫上去的嗎？）證人答發票日是我簽的，到期日我有沒
        有簽我不記得了。」等語（見原審九十一年四月二十四日訊問筆錄）。
（四）、至丁○○對系爭本票上「丁○○」之署名非其所簽署，業據其於偵查中指訴
        綦詳，且觀諸系爭本票上所載「丁○○」簽名之筆跡，與偵查中檢察官當庭
        命其書寫姓名之筆跡及臺灣新竹地方法院民事庭審理丁○○與告訴人公司間
        確認本票債權不存在民事事件時所當庭命其書寫之筆跡，以肉眼比較判斷，
        無論就運筆、字型及外觀等，均不相符，且經原審法院民事庭就上開確認本
        票債權不存在事件為告訴人公司敗訴之判決，亦據原審依職權調閱該院八十
        八年度竹簡字第二九０號民事歷審卷宗，查核屬實。故系爭本票上丁○○之
        署名，雖難認係丁○○本人所為，惟亦無法以此而認系爭本票上丁○○之署
        名，係被告所偽簽。且經將被告在上開民事庭審理時當庭所親書之丁○○署
        名、偵查中八十九年二月二十五日被告所書丁○○之署名、偵查中八十九年
        九月五日被告所書丁○○之署名、原審法院九十年三月二十一日調查時被告
        所書丁○○之署名及九十一年四月十二日調查時原審命其分別書寫含有「陳
        」、「金」、「鳳」三字之筆跡暨告訴代理人所提出之被告所親簽之其他三
        紙本票、被告本人所提出由其親簽之支票一紙，送請法務部調查局及內政部
        警政署刑事警察局鑑定後，均以送鑑資料過少、特徵不穩而無法鑑定上開被
        告所書筆跡與系爭本票上「丁○○」之筆跡是否相符，有法務部調查局九十
        一年五月六日調科貳字第０九一００二四三一００號、內政部警政署刑事警
        察局九十一年五月二十三日刑鑑字第０九一０一二０八四０號函各一件在卷
        可考。
（五）、參以告訴代理人原審法院於八十八年度竹簡字第二九０號民事案件審理時及
        原審調查時，均陳稱被告交系爭本票時即一併告知其妻丁○○名下不動產坐
        落之地號等資料，以作為擔保，且當時即要求須被告妻子一併擔保，始願意
        借款，然其於八十六年間因系爭本票未獲付款，而向臺灣新竹地方法院民事
        執行處聲請強制執行時，僅列被告、戊○及范秀蓮等三人為相對人聲請強制
        執行，顯與其當初執意要求被告妻子亦為系爭本票擔保之情有違。
六、綜上所述，系爭本票上「丁○○」之署名，既乏積極證據可證係被告所偽簽，且
    告訴人之指訴又有互相矛盾及前後不一之諸多瑕疵，揆諸前開判例意旨，自不能
    僅憑告訴人有瑕疵之指訴遽將被告入罪，此外，復查無其他積極證據足資認定被
    告有何公訴人所指之犯行，原審諭知被告無罪之判決，核無不合。檢察官循告訴
    人之請求，砌詞提起上訴，以(一)原判決認定其中三十萬元之支票上有丙○○及甲○○之背書，惟實際上該支票並無背書人，判決之認定與事實不相符；(二)又若係
    爭本票非丙○○所簽名，則為何人所簽亦未能說明；(三)況被告於前民事案中已自
    陳為發票人，卻於刑事案中稱非其所簽，前後矛盾云云，執意被告有偽造系爭本
    票，指摘原判決不當，請求撤銷改判，非有理由，應予駁回。
據上論斷，應依刑事訴訟法第三百六十八條，判決如主文。
本案經檢察官劉靜婉到庭執行職務。
中      華      民      國    九十一    年     十二     月     三十     日
                              臺灣高等法院刑事第二十一庭
                                  審判長法  官  葉  騰  瑞
法  官  黃  國  忠
                                        法  官  江  國  華
右正本證明與原本無異。
如不服本判決應於收受送達後十日內向本院提出上訴書狀，其未敘述上訴之理由者並
得於提起上訴後十日內向本院補提理由書（均須按他造當事人之人數附繕本）。
                                        書記官  吳  碧  玲
中      華      民      國    九十二    年      一      月      二      日
